臺灣高雄地方法院民事判決
109年度重訴字第238號
原      告  薛玉林  
            薛國利  
共      同
訴訟代理人  陳樹村律師
            龔暐翔律師
被      告  富邦人壽保險股份有限公司


法定代理人  陳俊伴  
訴訟代理人  李昌明律師
參  加  人  薛國良  
            薛雅馨  
共      同
訴訟代理人  駱怡雯律師
上列當事人間請求確認變更要保人無效事件，本院於民國111年2
月21日言詞辯論終結，判決如下：
    主      文
 一、確認原告薛玉林、原告薛國利、參加人薛雅馨、參加人薛
     國良與被告間就附表所示保險之保險契約關係存在。
 二、訴訟費用由被告負擔。
    事實及理由
壹、程序事項：
　　按訴狀送達後，原告不得將原訴變更或追加他訴，但請求之
    基礎事實同一者，不在此限，民事訴訟法第255條第1項第2
    款定有明文。原告原以參加人薛雅馨為被告，起訴聲明為：
    「確認薛雅馨於民國107年8月3日將附表所示保險（下稱系
    爭保險）要保人自『被繼承人薛丁仁（原名：薛喜輝，下以
    新名稱之）』變更為『薛雅馨』之行為無效。」（見本院109年
    度審重訴字第114號卷【下稱審重訴卷】第11頁），嗣變更
    起訴對象為被告保險公司，並變更請求為：「確認原告薛玉
    林、原告薛國利、參加人薛雅馨、參加人薛國良與被告間就
    系爭保險之保險契約法律關係存在。」（見本院卷第290頁
    ），經核原告均是以「薛丁仁因意識狀態欠缺而無行為能力
    ，故薛丁仁、薛雅馨於107年8月1日至3日變更系爭保險要保
    人之行為當屬無效」此事實作為訴訟主張依據，可認變更前
    後之事實同一，故其變更，應予准許。
貳、實體事項：
一、原告主張：薛丁仁於99年5月21日以己為要保人，薛雅馨為
    被保險人，向被告投保系爭保險，被告固辯稱系爭保險已於
    107年8月變更要保人為薛雅馨，然薛丁仁於107年8月1日至3
    日已因病重意識不清醒，故前述變更，均因薛丁仁欠缺行為
    能力無效。薛丁仁既於107年8月3日23時20分死亡，系爭保
    險之要保人地位，即應由薛丁仁之繼承人即原告薛玉林、原
    告薛國利、參加人薛雅馨、參加人薛國良等4人共同承受，
    兩造就系爭保險之當事人既有爭執，故提起本件訴訟確認之
    ，並聲明：如變更後之聲明。
二、被告則以：
　㈠薛丁仁於107年8月3日上午簽立「受益人暨要保人資料變更申
    請書」時（下稱0000000申請書），業經被告確認其有將系
    爭保險之要保人變更為薛雅馨之真意，且屬有意識狀態下所
    為，該申請書其餘要件均經被告審核通過，故0000000申請
    書申請之要保人變更為有效。
　㈡如認前開變更行為無效，考量被告就要保人變更之意思表示
    乃屬「附解除條件之同意」，亦即保戶提出「受益人暨要保
    人資料變更申請書」之日，就生同意要保人變更之效力，僅
    於被告審核發現新要保人因法律限制、不得成為保單之要保
    人時，始會以嗣後發現之解除條件成就，否決原已同意變更
    之效力。是薛丁仁於107年8月3日前之107年8月1日，為將系
    爭保險之要保人變更為薛雅馨，亦曾於有意識狀態下簽立「
    受益人暨要保人資料變更申請書」（下稱0000000申請書）
    ，縱0000000申請書欠缺新要保人簽章，惟已透過0000000申
    請書補正，可認系爭保險於107年8月1日提出時，也已生變
    更要保人之效力。系爭保險之要保人於薛丁仁生前就已變更
    為薛雅馨，故系爭保險之契約關係目前僅存於薛雅馨及被告
    之間等語置辯，並聲明：原告之訴駁回。
三、參加人則以：薛丁仁與薛雅馨於107年7月31日就已合意系爭
    保險由薛雅馨承擔，0000000申請書為薛丁仁具清楚意識及
    變更真意下所為，且於107年8月2日送達被告，0000000申請
    書簽署目的，僅為「補正」0000000申請書欠缺新要保人薛
    雅馨簽名之程序，是被告既已承認變更系爭保險要保人之申
    請於107年8月3日生效，可認前述契約承擔已屬有效，並聲
    明：原告之訴駁回。
四、兩造及參加人不爭執事項（見本院卷第169頁）：
　㈠薛丁仁於99年5月21日以己為要保人，薛雅馨為被保險人，向
    被告投保系爭保險。
　㈡薛丁仁罹患肝癌，於107年8月1日19時40分至義大醫療財團法
    人義大大昌醫院（下稱義大醫院）辦理住院，107年8月2日1
    9時31分經醫院告知家屬病人目前病況並發出病危通知及簽
    署病危通知單，107年8月3日23時離院。
　㈢薛丁仁於107年8月3日23時20分於高雄市○○區○○路00號死亡，
    死亡原因為肝癌，死亡方式為自然死。
　㈣薛丁仁之繼承人為原告薛玉林、薛國利、參加人薛雅馨、薛
    國良共4人。
五、得心證之理由：
　㈠原告得否提起本件確認訴訟？
　　　按確認法律關係之訴，非原告有即受確認判決之法律上利
      益者，不得提起之，民事訴訟法第247條第1項定有明文。
      該條所謂「即受確認判決之法律上利益」，係指因法律關
      係之存否不明確，致原告私法上之地位有受侵害之危險，
      而此項危險得以對於被告之確認判決除去之者而言（最高
      法院98年度台上字第2277號民事判決意旨參照）。兩造就
      系爭保險之要保人，是否於薛丁仁生前已有效變更予薛雅
      馨乙節容有爭執，是系爭保險目前契約當事人為何人，得
      以本件訴訟加以確認，原告提起本件訴訟，具確認利益，
      當予准許。
　㈡系爭保險於薛丁仁死亡前，是否已有效變更要保人為薛雅馨
    ？
　　⒈系爭保險之要保人變更程序為何？是否需經保險人即被告
      同意始能有效變更？
　　　①按契約承擔乃以承受契約當事人地位為標的之契約，亦
        即依法律行為所生之概括承受，而將由契約關係所發生
        之債權、債務及其他附隨的權利義務關係一併移轉，與
        債務承擔者，承擔人僅承擔原債務人之債務，在性質上
        並不相同。又契約承擔，因當事人將其本於契約所生法
        律上之地位概括移轉於承擔人，故須由原契約當事人與
        承擔人三方面同意為之。如由讓與人與承擔人成立契約
        承擔契約，則須他方當事人之同意，始生效力（最高法
        院97年度台上字第1864號判決意旨參照）。
　　　②依據保險法第1條，「保險契約」乃指當事人約定，一方
        交付保險費於他方，他方對於因不可預料，或不可抗力
        之事故所致之損害，負擔賠償財物行為之契約，而依保
        險法第3條，「要保人」則指對保險標的具有保險利益
        ，向保險人申請訂立保險契約，並負有交付保險費義務
        之人，可認要保人實為保險契約之契約主體。「要保人
        變更」之用意，既為使新要保人得承受原要保人於保險
        契約之當事人地位，定性上當屬保險契約之「契約承擔
        」，依據上開見解，自應由原契約當事人（即原要保人
        及保險人）及新要保人三方同意為之。
　　　③又按系爭保險所適用之富邦人壽大利多利率變動型年金
        保險（甲型）之保單條款第23條內容為：「本契約内容
        的變更，或記載事項的增刪，除第19條規定者外，應經
        要保人與本公司雙方書面同意。」（見本院卷第317頁
        至第320頁），是觀系爭保險第19條為「受益人的指定
        與變更」（見本院卷第319頁），與要保人變更無涉，
        是如系爭保險當事人有意變更要保人，當需依前開條款
        第23條約定為書面同意，始得變更或增刪，縱認「書面
        」僅屬「同意」之證明方式，惟依「要保人變更」屬「
        契約承擔」之法律定性，仍當於保險人、原要保人、新
        要保人三方均已同意之際，始生要保人變更之效力。
　　⒉系爭保險之要保人於107年8月1日有無變更？
　　　①依據被告所定之「保戶服務事項」，「要保人換人」之
        特別注意事項內訂有「要保人換人，除被保險人須簽名
        同意外，變更申請書上須有新舊要保人之簽名」此規範
        （見本院卷第153頁至第157頁），而被告擬定之「受益
        人曁要保人資料變更申請書」中、「填寫說明及注意/
        約定事項」第3條「契約內容變更」之第3項也記載有「
        變更要保人，除需取得被保險人同意並簽名外，新舊要
        保人亦需同時簽名」（見本院個資卷第10頁、本院卷第
        102頁、第106頁），可認依據被告內部行政流程，「要
        保人變更」之申請書，需同時具有原要保人、新要保人
        、被保險人之簽名，實屬齊備。
　　　②另查台北富邦商業銀行股份有限公司（下稱台北富邦商
        銀）之員工即證人陳彥豪證述：我與訴外人張蕙茹曾至
        薛丁仁住家，當時我直接問他是否要變更要保人為其女
        兒，他是清楚的，問他是不是變更，他是點頭的…因為
        他無法簽名，我們就一起協助他用手印。當時有2、3個
        家人在場。當時應該有請現場所有的家人見證。沒有錄
        音錄影。資料帶回去之後就交給業務同仁整理，然後寄
        送台北。至於台北要審理什麼我不清楚。後來發現我們
        漏了簽名的地方，所以才又再去一次。文件有好幾個地
        方需要簽名，我們有漏掉。因為正本不會回來，所以不
        是在第一次的文件上補簽。至於正本為何不寄回來也是
        基於規定，但規定內容我不清楚…寄到台北，是指寄到
        台北富邦人壽公司…台北富邦商銀有招攬富邦人壽業務
        ，因此在分行有相關的表單…我是帶申請文件去的，我
        們是服務客戶的關係，因為最後核保不是我，同不同意
        變更不是我決定，是由人壽保險決定的等語（見本院卷
        第443頁至第446頁），併觀0000000申請書於親晤保戶
        簽章聲明欄蓋有「臺北富邦銀行保險代理人簽署專用章
        」（見本院卷第101頁至第102頁），可見於107年8月1
        日，薛丁仁與薛雅馨應係於台北富邦商銀人員協助下填
        載0000000申請書，並由台北富邦商銀協助送交被告，
        惟因台北富邦商銀與被告實為不同之法人主體，故仍須
        由被告實際進行申請審核。
　　　③是觀被告107年8月2日製作之保全照會單記載「送件單位
        ：北富銀鼓山8A1682」、「台端於107年8月1日送件辦
        理下列事項：…2要保人ID/生日變更、3要保人姓名變更
        」、「請台端於107年8月9日前完成下述照會事項，並
        連同本照會單一併寄回承辦單位。若逾期未補全，本公
        司將逕以退件處理，仍欲辦理者請重新送件申請」、「
        照會事項：1、QA82、檢附文件-申請書上，第二頁頁尾
        處，新要保人未簽名（遺漏）遺漏/錯誤/塗改，請予以
        確認，並請確認後重填。2、QF89、重立申請書請一併
        填立所有申請變更（本次變更項目：要保人、簽樣、補
        充說明欄、收費地址及市話、手機、要保人帳戶）」（
        見本院卷第103頁、本院個資卷第7頁），併觀照會單之
        回覆欄載有「107.8.3已請客戶重填申請書」（見本院
        卷第103頁、本院個資卷第7頁），0000000申請書下方
        甚至蓋有「作廢」字樣（見本院卷第102頁、本院個資
        卷第6頁），可認因0000000申請書欠缺新要保人薛雅馨
        之簽名，未符合被告就「要保人變更申請書」之填載要
        求，故被告要求需重立申請書，顯見被告並未同意0000
        000申請書之要保人變更。
　　　④被告與參加人固稱0000000申請書僅為「補正」0000000
        申請書部分程式之欠缺，甚而稱系爭保險於107年8月1
        日就已生變更要保人之效力，惟觀被告未將0000000申
        請書正本退回予薛丁仁、薛雅馨，可知其未允許薛雅馨
        僅需於0000000申請書新要保人處補簽名，再觀其係促
        請台北富邦商銀需協助「重立」變更申請書，事後被告
        所核發批註單，亦記載系爭保險要保人變更申請是於10
        7年8月3日生效（見審重訴卷第320頁），可認被告並未
        同意0000000申請書所載之申請，自難認系爭保險於107
        年8月1日已有要保人變更情形。
　　　⒊系爭保險之要保人於107年8月3日有無變更？
　　　①按無行為能力人之意思表示，無效。雖非無行為能力人
        ，而其意思表示，係在無意識或精神錯亂中所為者，亦
        同，民法第75條定有明文。雖非法律上無行為能力人，
        惟其所為意思表示，係在無意識或精神錯亂中者，其對
        於自己行為或其效果，欠缺正常判斷、識別及預期之精
        神能力，即無從以自己獨立之意思表示為有效法律行為
        ，故其所為意思表示之效力，與無行為能力人之行為並
        無區別，亦當然無效。
　　　②經查，依事件報告書、富邦人壽保戶親訪表、業務聯繫
        查詢簡覆表（見本院卷第99頁、第151頁、審重訴卷第9
        9頁），可知107年8月3日上午9時10分，台北富邦商銀
        員工陳彥豪協同被告委派之訴外人徐子乾至義大醫院6G
        08普通病房，協助薛丁仁、薛雅馨等人簽署0000000申
        請書，而依前開資料及徐子乾於偵查程序所為供述（見
        臺灣高雄地方檢察署110年度偵續字第117號影卷【下稱
        偵續卷】第299頁至第306頁、臺灣高雄地方檢察署107
        年度他字第8876號卷二第339頁至第343頁），可知因薛
        丁仁當時全身癱瘓且使用呼吸器，故徐子乾請薛丁仁以
        連續眨眼2次表示「是」，以眼球轉動看左看右表示「
        否」，嗣因徐子乾詢問薛丁仁：「在場之媳婦即訴外人
        陳淑芬是否為薛雅馨？」，薛丁仁將眼球左看右看表示
        「否」，徐子乾即認定薛丁仁屬意識清楚，故徐子乾再
        詢問薛丁仁：「可否請家人協助他蓋手指辦理要保人變
        更為薛雅馨？」，薛丁仁即眨眼2次表示「是」，故由
        薛丁仁按捺指印、薛雅馨簽名，陳淑芬及薛國良擔任見
        證人，因而簽立0000000申請書（見本院卷第105頁至第
        106頁、本院個資卷第9頁至第10頁），而觀被告嗣已製
        作系爭保險之批註單，變更批註記載為：「以下申請自
        107年8月3日生效：…要保人變更為薛雅馨…。」（見審
        重訴卷第320頁），可認被告已同意「0000000申請書」
        之要保人變更申請。
　　　③惟觀義大醫院函覆稱薛丁仁於107年8月3日8時至12時期
        間昏迷指數介於3分至5分，其意識狀態在該級距內之微
        起伏變化，依據住院護理紀錄及病程紀錄，於上開時間
        ，本院醫護人員對其進行常規身體評估、生命徵象監測
        及給予藥物治療，惟其昏迷指數為3分至5分之間，無法
        瞭解本院給予之醫療處置亦無法配合執行（見偵續卷第
        201頁）。則薛丁仁於0000000申請書製作時之意識狀態
        是否仍為清楚，實屬有疑。
　　　④再查義大醫院住院護理紀錄（見偵續卷第203頁至第207
        頁），可知107年8月3日7時30分，薛丁仁曾受主治醫師
        即訴外人葉人豪查房，且為護理師即訴外人洪乃新照護
        ，於107年8月3日上午9時（即徐子乾等人協助簽署0000
        000申請書之前10分鐘），則為護理師即訴外人蔡惠婷
        照護，107年8月3日12時，薛丁仁另受醫師即訴外人陳
        文旭查房、診視，告知病危自動出院及死亡證明開立辦
        法，前開醫護人員於偵查程序之證述如下：
　　　　葉人豪部分：我是腸胃科及內科醫師，也是薛丁仁住
          院之主治醫師，是平時診治他的醫師陳文旭轉介我收
          治，我印象中在107年8月2日他的病情就危急了…他是
          有肝癌…我在107年8月2日就告知家屬他屬於病危，隨
          時可能逝世…107年8月3日8時至12時，薛丁仁之昏迷
          指數介於3分至5分，昏迷指數滿分是15分，我們會參
          考他的眼睛、語言、四肢活動的反應來評估，依當時
          的病歷記載，他在5分時，他的眼睛有時會張開，但
          四肢沒有反應，也無法言語，我認為以當時他的病況
          他眼睛張開，不可能表達其意思，假設他有辦法以開
          眼來表達意思應該多少可以發出聲音，或四肢也有點
          活動，但依病歷來看他完全沒辦法發出聲音，四肢也
          沒有辦法活動。另一部分因為他開眼是受聲音刺激，
          不能以他眼睛有動，就表示他能夠瞭解人家跟他講的
          意思，107年8月3日8時至12時薛丁仁意識不清醒，我
          認為他沒有辦法以自己的動作按捺指印…最多就是偶
          爾有人叫他，他眼睛會眨一下，但這也不表示什麼意
          思…依他當時的意識狀況不清楚，無法理解保險公司
          人員及親屬告知變更要保人申請書之意思，我認為在
          107年8月3日死亡前，應沒有意識突然恢復之可能等
          語（見偵續卷第245頁至第251頁）。
　　　　洪乃新部分：我是綜合科病房護理師，我當時顧了107
          年8月3日0時到8點的班，後來換蔡惠婷接班，她是8
          點到下午4點，我當時顧薛丁仁的時間，我叫他眼睛
          可以睜開，昏迷狀況是評眼睛、運動、語言，薛丁仁
          當時運動及語言是完全無法反應，眼睛是我叫他名字
          只能睜開而已，107年8月3日8時依據紀錄看起來薛丁
          仁是意識不清醒，依據護理紀錄的昏迷指數看起來是
          沒有能力理解保險公司人員及家屬告知保險申請書要
          保人變更及表示同意之意思（見偵續卷第234頁至第2
          35頁）。
　　　　蔡惠婷部分；我是義大醫院之護理師，依據我當時的
          護理紀錄，薛丁仁107年8月3日8時至12時的意識不清
          處，沒有辦法理解保險公司人員及家屬告知保險申請
          書要保人變更及表示同意之意思（見偵續卷第251頁
          至第253頁）。
　　　　陳文旭醫師：我是腸胃肝膽科醫師，職缺在義大本院
          ，在大昌醫院是兼任醫師，薛丁仁是肝癌末期，只能
          做支持性的治療，他一直都在我門診診治，大約經歷
          1年多左右，後來他要住院時，我在大昌不能收治住
          院的病患，我請葉人豪醫師收治，昏迷指數3分是指
          對外界的任何事務完全沒有反應，最多5分時，叫他
          眼睛睜開的時候，他的眼睛會動，但沒有辦法判斷他
          的意識，我107年8月3日月12點門診結束，我上去看
          薛丁仁，他當時沒有意識，我沒有特別去叫他（見偵
          續卷第232頁至第234頁）。
　　　⑤考量從事醫療業務之人在業務上所製作之紀錄文書，係
        於通常業務過程不間斷、有規律之記載，大部分紀錄係
        完成於業務終了前後，無預見日後可能會被提供作為證
        據之偽造動機，其虛偽之可能性小，本具有一定之可信
        性，而葉人豪等4人均為具有一定醫療專業之人員，與
        兩造、參加人間亦無特別恩怨關係存在，則渠等就可記
        憶關於薛丁仁照護經驗，比對醫事紀錄所為之證述，當
        屬可信。是依葉人豪醫師、洪乃新、蔡惠婷等護理師均
        一致稱薛丁仁於107年8月3日0時至12時之意識不清楚，
        精神狀態欠缺恆定之判斷、識別能力，難認薛丁仁可獨
        立為要保人變更之意思表示，則其所為0000000申請書
        ，與無行為能力人之行為無異，依民法第75條規定，應
        屬無效。尤其徐子乾僅透過詢問薛丁仁「陳淑芬是否為
        薛雅馨？」之單一問題，即因薛丁仁之眼球有向左、向
        右轉動此等與預設答覆相符之反應，即認薛丁仁仍具有
        正常之判斷、識別或預期之精神能力，該等驗證方式甚
        為簡易，難認已就薛丁仁之意識狀態為妥善之評估，自
        難因此即為被告有利認定。
　　　⑥從而，0000000申請書既欠缺原要保人薛丁仁有效之意思
        表示，未獲薛丁仁之同意，該申請書所為要保人變更，
        欠缺原要保人之同意，不生契約承擔之效力。
　　　⑦按當事人互相表示意思一致者，無論其為明示或默示，
        契約即為成立。再按要約經拒絕者，失其拘束力。民法
        第153條第1項、第155條分別定有明文，是薛丁仁透過0
        000000申請書所為「要保人變更」之要約，業經被告審
        核申請書尚有不備之處而要求重立申請書，堪認被告就
        該等要約已為拒絕，薛丁仁就0000000申請書所為之要
        約既失拘束力，自無從再由「0000000申請書」補正000
        0000申請書欠缺之程式，併予敘明。
　㈢系爭契約目前之要保人為何人？
　　⒈契約承擔既須由原契約當事人與承擔人三方面同意為之，
      則就系爭保險之要保人變更，0000000申請書欠缺被告同
      意，0000000申請書欠缺原要保人薛丁仁同意，均未達三
      方合意，無從於薛丁仁死亡前成立有效之契約承擔，是系
      爭保險之要保人仍為薛丁仁。
　　⒉再按繼承人自繼承開始時，除本法另有規定外，承受被繼
      承人財產上之一切權利、義務。但權利、義務專屬於被繼
      承人本身者，不在此限。繼承人有數人時，在分割遺產前
      ，各繼承人對於遺產全部為公同共有。民法第1148條第1
      項、第1151條分別定有明文。系爭保險涉及要保人之權利
      義務，並非專屬於薛丁仁本身，故依前開規定，於薛丁仁
      死亡後、尚未分割遺產前，系爭保險之要保人地位即應由
      薛丁仁之全體繼承人即原告薛玉林、原告薛國利、參加人
      薛雅馨、參加人薛國良共同承受之。
六、綜上所述，系爭保險之要保人並未於薛丁仁死亡前有效變更
    為薛雅馨，則原告請求確認原告薛玉林、薛國利、參加人薛
    雅馨、薛國良與被告間就系爭保險具保險契約關係存在，為
    有理由，應予准許。
七、訴訟費用負擔之依據：民事訴訟法第78條。
中　　華　　民　　國　　111 　年　　3 　　月　　22　　日
                民事第一庭法　官　葉晨暘
以上正本係照原本作成。
如對本判決上訴，須於判決送達後20日內向本院提出上訴狀。如
委任律師提起上訴者，應一併繳納上訴審裁判費。　　　　　　
中　　華　　民　　國　　111 　年　　3 　　月　　22　　日
                          書記官  吳良美
【附表】
保險單號碼 保險名稱 最初訂約時要保人 被保險人 訂約日期 Z000000000-00 富邦人壽大利多利率變動型年金保險（甲型) 薛丁仁 薛雅馨 99年5月21日